【裁判字號】    98,交上訴,1222
【裁判日期】    990310
【裁判案由】    業務過失致死
【裁判全文】
臺灣高等法院臺南分院刑事判決      98年度交上訴字第1222號
上  訴  人  臺灣嘉義地方法院檢察署檢察官
被      告  甲○○
選任辯護人  扶助律師汪玉蓮律師
上列上訴人因被告業務過失致死案件，不服臺灣嘉義地方法院98
年度交訴字第30號中華民國98年10月30日第一審判決（起訴案號
：臺灣嘉義地方法院檢察署98年度偵字第2475號），提起上訴，
本院判決如下：
    主  文
上訴駁回。
    理  由
一、公訴要旨：
（一）起訴事實：被告甲○○係嘉義縣水上鄉公所清潔隊隊員，
      平日從事駕駛垃圾車搭載清潔隊員清運垃圾之工作，為從
      事駕駛業務之人。其於民國（下同）97年8月23日下午，
      駕駛車牌號碼256-RQ號垃圾車，搭載被害人即清潔隊隊員
      劉文於嘉義縣水上鄉中庄村進行當日之垃圾清運作業，於
      同日17時48分許，渠等2人於中庄村內收完垃圾後，被告
      甲○○駕車沿中庄村產業道路繼續前往下一個清運點時，
      被告甲○○原應注意垃圾車行駛中，應禁止作業人員攀附
      於車廂外且汽車行駛時車廂外不得載人之規定，而依當時
      情形，又無不能注意之情事，竟疏未注意，未要求被害人
      劉文於垃圾蒐集完畢後上車同坐於駕駛室內，反任令被害
      人劉文便宜行事，攀附於垃圾車廂後方踏板上，致其駕駛
      上開垃圾車沿中庄村產業道路行駛至該道路上之「吳鳳南
      168分8」電線桿附近時，被害人劉文因攀附不慎，一時失
      手自垃圾車上跌落地面，造成被害人劉文右側顱骨骨折合
      併硬膜外及硬膜下出血、右顳葉及頂葉腦挫傷出血，於同
      年9月6日不治死亡。
（二）起訴法條：刑法第276條第2項。
（三）起訴證據：公訴意旨認被告涉犯業務過失致人於死罪嫌，
      無非係以被告於警詢及偵查中所為之供述、告訴人即被害
      人之女乙○○之指訴、嘉義縣水上鄉公所清潔隊職工工作
      安全守則、財團法人天主教聖馬爾定醫院診斷證明書、臺
      灣嘉義地方法院檢察署相驗屍體證明書、檢驗報告書、相
      驗照片及勘驗筆錄等，為其主要論據。
二、本院之判斷
（一）按犯罪事實應依證據認定之，無證據不得認定犯罪事實，
      刑事訴訟法第154條第2項定有明文。又不能證明被告犯罪
      者，應諭知無罪之判決，刑事訴訟法第301條第1項亦定有
      明文。另「刑事訴訟法第161條第1項規定：檢察官就被告
      犯罪事實，應負舉證責任，並指出證明之方法。因此，檢
      察官對於起訴之犯罪事實，應負提出證據及說服之實質舉
      證責任。倘其所提出之證據，不足為被告有罪之積極證明
      ，或其指出證明之方法，無從說服法院以形成被告有罪之
      心證，基於無罪推定之原則，自應為被告無罪判決之諭知
      。」最高法院92年臺上字第128號判例要旨可資參照 。而
      刑事訴訟法上所謂認定犯罪事實之證據，係指足以認定被
      告確有犯罪行為之積極證據而言，該項證據自須適合於被
      告犯罪事實之認定，始得採為斷罪資料；而認定不利於被
      告之事實，須依積極證據，苟積極證據不足為不利於被告
      事實之認定時，即應為有利於被告之認定，更不必有何有
      利之證據。且刑事訴訟上證明之資料，無論其為直接或間
      接證據，均須達於通常一般之人均不致有所懷疑，而得確
      信其為真實之程度，始得據為有罪之認定，若其關於被告
      是否犯罪之證明未能達此程度，而有合理懷疑之存在，致
      使無從形成有罪之確信，根據「罪證有疑，利於被告」之
      證據法則，即不得遽為不利被告之認定（參照最高法院29
      上字第3105號、30年上字第816號、76年臺上字第4986號
      判例）。
（二）訊據被告坦承於上開時、地駕駛垃圾車，搭載劉文進行垃
      圾清運作業，及劉文於垃圾車行進途中攀附在垃圾車廂後
      方踏板上，因攀附不慎自垃圾車上跌落地面因而受傷致死
      等事實，惟堅詞否認有何業務過失致人於死犯嫌，被告及
      其選任辯護人均辯稱：清理垃圾時大家都這樣，因為常上
      下、不方便工作，被告駕駛行為並無過失等語。
（三）經查：
    １公訴人、被告及辯護人，均同意下述之供述或非供述證據
      之證據能力，本院審酌前開證據之作成或取得之狀況，並
      無非法或不當取證之情事，且亦無顯不可信之情況，並無
      證據力明顯過低之情形，復經本院於審判期日就上開證據
      依法進行調查、辯論，依刑事訴訟法第159條之5規定，均
      具有證據能力，合先敘明。
    ２被告於87年至嘉義縣水上鄉公所清潔隊工作1年多後 ，即
      擔任垃圾車駕駛工作迄今，其工作內容為開車及保養車輛
      等，並於97年8月23日下午，駕駛車牌號碼256-RQ號垃圾
      車，搭載隨車人員即被害人在嘉義縣水上鄉中庄村進行垃
      圾清運作業，於當日17時48分許，其等2人於中庄村完成
      垃圾收運後，被害人未上車同坐於駕駛室，而攀附站立於
      上開垃圾車車廂後方踏板上，俟行經中庄村產業道路「吳
      鳳南168分8」電線桿附近，被害人自上開垃圾車上摔落地
      面，導致右側顱骨骨折合併硬膜外及硬膜下出血、右顳葉
      及頂葉腦挫傷出血，並於同年9月6日導致心肺衰竭不治死
      亡等事實，業據被告於迭於偵審中自承在卷（分別見相驗
      卷第3至4頁、原審院卷第164、167至169頁、本院卷99年2
      月24日筆錄），並有嘉義縣水上鄉公所97年10月24日嘉水
      鄉清字第0970014861號函附被告任職資料、道路交通事故
      現場圖影本1紙、現場照片4張、財團法人天主教聖馬爾定
      醫院診斷證明書1紙、臺灣嘉義地方法院檢察署相驗筆錄
      、相驗屍體證明書、檢驗報告書、相驗照片8張、模擬被
      害人站立位置照片4張、行政院勞工委員會南區勞動檢查
      所97年10月21日勞南檢綜字0971012136號函附職業災害檢
      查報告書所載災害發生經過等存卷可參（分別見相驗卷第
      42至43頁、第9至11頁、第17頁、第13至15頁、第18至27
      頁、第34至38頁、第31至32頁、第66頁），是被告係擔任
      嘉義縣水上鄉公所清潔隊垃圾車駕駛，係從事駕駛業務之
      人，並於上開時間，搭載被害人從事垃圾清運工作，而被
      害人於完成垃圾收運後，未進入駕駛室就坐而站立於上開
      垃圾車後方踏板，而於上開地點摔落地面，導致受有上開
      傷害並因而不治死亡等事實，堪予認定。
    ３查行為人雖非故意，但按其情節應注意，並能注意，而不
      注意者，為過失，刑法第14條第1項定有明文 。本件被告
      擔任垃圾車駕駛，搭載被害人從事垃圾清運工作，而被害
      人於完成垃圾收運後，未進入駕駛室就坐而站立於垃圾車
      後方踏板，於被告車行當中摔落地面導致死亡，被告對於
      被害人之死亡，是否應負業務過失致死之責任？端視被告
      行車時對於「被害人未進入駕駛室就坐而攀附於垃圾車廂
      後方踏板上」此點，是否應負注意之義務而定。
    ４(1)按汽車裝載時，除機器腳踏車依第88條規定外，應依下
        列規定：四、車廂以外不得載人，道路交通安全規則第
        77條第4款訂有明文。又汽車裝載時，有下列情形之一
        者，處汽車駕駛人新臺幣3,000元以上9,000元以下罰鍰
        ，並責令改正或禁止通行：六、車廂以外載客，道路交
        通管理處罰條例第30條第6款 ，亦有明文可表。再者，
        嘉義縣水上鄉公所清潔隊職工工作安全守則第三章一、
        (二)第3點亦規定 「隨車人員收運行進間注意建築凸出物
        或飛掉物，並不得站立車上以防緊急煞車時翻落車下發
        生意外」 ，此有上開工作安全守則1份附卷可稽（見相
        驗卷第48頁）。徵諸上開立法及工作安全守則規範之意
        旨，即在於車輛行進中，如有人員攀附、搭載於車廂之
        外，因其欠缺車體之保護，則攀附於車廂外之人員發生
        意外事故之危險性、所可能造成之損害均將遠高於車廂
        內之人員，是有上開立法及工作安全守則之制定。
      (2)惟查：本件交通事故發生之地點，距離當日被告與被
        害人收集垃圾路線之前一個垃圾收集點，僅約50公尺，
        係屬短距離，而通常垃圾車隨車人員於短距離之垃圾收
        集點間，通常會站立於垃圾車後方踏板等情，業據被告
        於原審審理中供承：當日發生事故之前，伊與被害人在
        一間工廠收取垃圾，是固定的收集點，距離事故現場約
        50公尺，該收集點就是相驗卷第10頁上方照片之鐵皮工
        廠明確（見原審卷第167至168、169頁），觀諸上開卷
        附照片，該鐵皮工廠確與本件交通事故發生現場距離非
        遠，且徵諸目前垃圾車隨車人員收集清運垃圾之實況，
        確多有於短距離之垃圾收集點過程中，為求便利，而站
        立於垃圾車後方，此有環保署98年12月23日上午10時「
        垃圾空運方室及相關法規競合第二次研商會議」會議記
        錄乙份（附於本院卷99年3月10日筆錄後辯護人所提辯
        護狀附件一）可資佐證，是被告上開所述，尚屬真確。
        復參諸上開工作安全守則第三章一(二)第4點「（隨車
        人員）注意垃圾包中有危險物品，如燈管、針筒、化學
        物品或槍械管制品。」、第7點「垃圾壓縮起動後，勿
        再丟棄垃圾包，等壓縮停止再丟垃圾，並保持安全距離
        ，以防不明物反彈受傷。」等規定（見相驗卷第48頁）
        ，足見垃圾車隨車人員確有於抵達垃圾收集點後始終站
        在垃圾車後面，協助民眾丟棄垃圾、監督民眾所丟棄之
        垃圾是否有違反垃圾分類或管制規定之情形、操作垃圾
        車壓縮按鈕，以及維持民眾丟棄垃圾時安全等工作責任
        。且觀諸目前垃圾車收取垃圾之實況，於垃圾車抵達垃
        圾收集點尚未停止時，即有部分民眾會先上前丟棄垃圾
        ，而垃圾車停止時，則有大部分民眾於垃圾車後方有限
        空間中擠入爭相上前丟棄垃圾，此時原先站立於垃圾車
        後方之隨車人員即得以及時於垃圾車後方協助民眾丟棄
        垃圾、監督民眾所丟棄之垃圾有無分類、有無違反管制
        規定，並且得以於垃圾集滿後操作按鈕壓縮垃圾，並告
        以民眾保持距離、維護民眾之安全。是以，如於上開垃
        圾收集過程中，昧於現實之情況，要求隨車人員必須於
        駕駛室就坐，而於垃圾車停止後始由前方下車再至後方
        執行上開工作內容，由於已有部分民眾於垃圾車未停妥
        前即已丟棄垃圾，以及大部分民眾於停妥時已爭相擠入
        垃圾車後方空間丟棄垃圾，如此，隨車人員再從前方下
        車至後方，顯然於時間上將不及執行其上開工作項目，
        導致其等工作遂行之困難。又倘如嚴格要求隨車人員於
        車輛行進過程中均應就坐駕駛室，並於車輛停妥後再下
        車執行工作，則除無法防止車輛停妥前及停妥當下即已
        丟棄垃圾之民眾外，隨車人員每於1垃圾收集點上、下
        車之時間，亦將增加整個垃圾收取路線收取垃圾之時間
        ，而增加工作人員之負荷，無法於工作時間內清運垃圾
        ，並造成民眾不便，是以，隨車人員自身安全固然應為
        優先考量，然亦不可完全置工作目標、行政效率等於不
        顧。再者，觀諸本件垃圾車照片（見相驗卷第31至32
        頁），垃圾車後方除有3個或為收集菜渣等物之垃圾桶
        外，旁邊尚有供隨車人員上下之空間，且該空間上方亦
        有一把手及橫桿，可供隨車人員上下攀附之用。該踏板
        、橫桿及把手設施於設置之初，雖未必係供隨車人員於
        「車輛行進中」攀附之用，而應係供工作人員於「車輛
        停止中」上下垃圾車處理垃圾之設施，然此等設施如用
        於車輛行進間之攀附，雖不足以提供任何安全上之防護
        ，而僅得以提供隨車人員於車輛行進中站立後方之支撐
        ，惟駕駛及隨車人員在上開工作要求之考量下，在事實
        上上開設施可提供隨車人員得為有效支撐（但無安全防
        護）之情形下，致使其等實際上未遵守上開(1)之法令及
        工作安全守則規範，亦非難以想像。又各地垃圾車對
        於隨車人員於車輛行進中是否准許站立垃圾車後方乙節
        ，除明確規定禁止者外，另有如臺中縣豐原市清潔隊安
        全衛生工作守則第20條第1款規定「車輛起行或倒車時
        ，應對隨車作業人員發出信號。」、屏東縣潮洲鎮清潔
        隊清潔人員安全衛生工作守則第十章第四點規定「車輛
        在執勤中車速應放慢以維護隨車人員安全。」、嘉義縣
        義竹鄉清潔隊隊員執行勤務及遵守工作規範隊員遵守工
        作規範部分第1點規定「隊員（隨車人員）服勤位置必
        須站在車後（嚴禁坐在駕駛座旁），以服務之宗旨幫助
        老弱村民提拿垃圾。」（分別見原審卷第102、131、13
        3頁），均間接或直接允許隨車人員於車輛行進中站立
        於垃圾車後方，是各地清潔隊對此一問題規範不一，而
        本件駕駛及被害人依目前垃圾車之收取實況，採行站立
        後方之作法，於法尚無從認其為不當。
      (3)綜上，無論自上開隨車人員多於短距離之垃圾收集點間
        於車輛行進中站立垃圾車後方以收取垃圾之實務、隨車
        人員之工作內容、垃圾車後方事實上提供隨車人員有效
        支撐，以及相關單位規範不一等角度觀察，應認本件擔
        任垃圾車駕駛之被告，對於「隨車人員之被害人，於短
        距離之垃圾收集點間，於車輛行進中站立垃圾車後方踏
        板上以收取垃圾而未進入駕駛室就坐」此點，應不負注
        意之義務，從而被告於此部分即無從認定其有過失。
    ５又本件交通事故之發生，原審經彙整上開垃圾車於案發當
      時之總重量（含人員、垃圾等）後，依職權送法務部法醫
      研究所鑑定，其鑑定研判結果認：綜合研判以被害人於慈
      濟大林分院急診室之紀錄，呈現為全身「多處表淺磨損擦
      傷」，僅有下巴及枕部司裂傷之表徵與頭顱骨骨折、腦損
      傷呈現撞擊傷而非對撞傷，較支持為低速下跌落垃圾車之
      過程，若滾落於離車道較遠，則轉彎之扭力可較大些，但
      以傷勢未造成對撞傷、無其他肢體骨折等，研判車行速度
      應不太快，且應考量被害人年齡、糖尿病患者之體能與反
      應能力之擔負程度與本事件之相關性等情，均有嘉義縣水
      上鄉公所98年6月19日嘉水鄉清字第0980009538號函1紙、
      法務部法醫研究所98年8月3日法醫所（98）醫文字第0981
      101835號法醫文書審查鑑定書1份在卷足參 （見原審卷第
      40頁、第45至51頁），足見被告於當時駕駛上開垃圾車之
      車速應非過快乙節，應可審認，且亦無相關證據可顯示被
      告於駕駛上開垃圾車之實際駕駛行為過程中有何其他如緊
      急煞車等足以直接、間接導致被害人墜落地面之過失。
    ６綜上所述，公訴人所提出之證據，或其指出證明之方法，
      未能使本院之心證達到確信其為真實之程度，且被告於本
      案之所為，亦與業務過失致死之構成要件並不該當。此外
      ，復查無其他積極證據足認被告確有公訴意旨所指犯行，
      揆諸前揭法條及判例意旨，自應為被告無罪之諭知。
三、原審因以不能證明被告犯業務過失致死罪，而為被告無罪之
    判決，並無不當，檢察官上訴意旨指摘原判決不當，核無理
    由，應予駁回。
四、適用法條：
    刑事訴訟法第368條。
本案經檢察官吳忠賢到庭執行職務。
中    華    民    國    99    年    3     月    10    日
                  刑事第三庭    審判長法  官    陳義仲
                                      法  官    宋明中
                                      法  官    蔡勝雄
以上正本證明與原本無異。
檢察官如不服本判決應於收受送達後10日內向本院提出上訴書狀
，其未敘述上訴理由者，並得於提起上訴後10日內向本院補提理
由書。
                                      書記官    汪姿秀
中    華    民    國    99    年    3     月    10    日

司法院資訊處製作；財團法人民間司法改革基金會備份。
